臺灣基隆地方法院民事判決　　八十九年度簡上字第六八號
　　上　訴　人　壬○○
　　　　　　　　辛○○
　　　　　　　　庚○○
　　被上訴人　　己○○
　　　　　　　　戊○○○
　　　　　　　　甲　○
　　　　　　　　丁○○
　　　　　　　　丙○○
　　訴訟代理人　乙○○
右當事人間請求請求返還土地等事件，上訴人對於民國八十九年八月二日臺灣基隆地
方法院瑞芳簡易庭八十九年瑞簡字第十七號第一審判決提起上訴，本院判決如左：
    主      文
上訴駁回。
第二審訴訟費用由上訴人負擔。
    事      實
甲、上訴人方面：
壹、聲明：求為判決：
一、原判決廢棄。
二、確認門牌號碼台北縣平溪鄉白石村八鄰中埔一七八號  (如附圖QRST部份)；同址
    一七九號 (如附圖OP部份)；一八○號 (如附圖LMN部份)；一八一號 (如附圖IJK
    部份)；一八二號 (如附圖EFGH部份)；一八三號  (如附圖ABCD部份)等房屋之事
    實上處分權屬為上訴人壬○○及辛○○所共有，被上訴人等不得為妨阻其行使事
    實上處分權之行為。
三、被上訴人己○○應自所占用坐落於台北縣平溪鄉○○段白石腳小段第四十八地號
    之土地 (如附圖QS部份)遷離，並將該部份土地返還予上訴人及共有人全體。
四、被上訴人戊○○○應自所占用坐落於台北縣平溪鄉○○段白石腳小段第四十八地
    號之土地 (如附圖OP部份)遷離，並將該部份土地返還予上訴人及共有人全體。
五、被上訴人甲○應所自占用坐落於台北縣平溪鄉○○段白石腳小段第四十八地號之
    土地 (如附圖MN部份)遷離，並將該部份土地交還予上訴人及共有人全體。
六、被上訴人丁○○、戊○○○應自所占用坐落於台北縣平溪鄉○○段白石腳小段第
    四十八地號之土地  (如附圖GH部份)遷離，並將該部份土地返還予上訴人及共有
    人全體。
七、被上訴人丙○○應自所占用坐落於台北縣平溪鄉○○段白石腳小段第四十八地號
    之土地 (如附圖CD部份)遷離，並將該部份土地返還予上訴人及共有人全體。
八、第三至七項聲明部份，上訴人願供擔保請准宣告假執行。
九、第一、二審訴訟費用由被上訴人負擔。
貳、陳述：除與原判決記載相同者，茲引用之外，補稱：
一、請求返還系爭土地部分：
（一）上訴人等係系爭土地之所有權人：
  按所有人對於無權占有或侵奪其所有物者，得請求返還之；對於妨害其所有權者，
  得請求除去之。又無法律上原因而受有利益，致他人受損害者，應返還其利益；雖
  有法律上之原因，而其後已不存在者，亦同，民法第七六七條及一七九條分別訂有
  明文。查上訴人等係於民國（下同）八十二年間向台陽礦業股份有限公司（以下稱
  台陽公司）買受坐落於台北縣平溪鄉○○段白石腳小段第四十八地號之土地（以下
  稱系爭土地），此有不動產所有權狀影本（原證一號參照）及土地登記簿謄本（原
  證二號參照）可稽，是以上訴人等自屬系爭土地之所有權人，至為明確。
（二）被上訴人等係無權占用系爭土地：
１、按原判決係以最高法院四十三年台上字第六三九號判例所揭：「房屋與土地同屬
    一人所有時，如僅以基地所有權轉讓他人，應認基地買受人於買受之際，即有默
    許房屋所有人繼續使用基地成立租賃或使用借貸關係」，而謂上訴人於買受系爭
    土地時，即有同意被上訴人繼續使用系爭房屋之默示意思表示，惟查，上訴人壬○○、辛○○向台陽公司買受者，除系爭基地外，另連系爭房屋亦一併買受（原
    證八號），台陽公司並未將系爭房屋另外售予被上訴人，則原判決援引上揭判例
    ，據以認定所謂被上訴人已與上訴人等基地共有人間成立所謂租賃或使用借貸等
    契約關係，而有權占用系爭土地，應係對於判例意旨有所誤解，並不足採。
２、次就民法增修之第四百二十五條之一第一項亦明文規定：「土地及其土地上之房
    屋同屬一人所有，而僅將土地或僅將房屋所有權讓與他人，或將土地及房屋同時
    或先後讓與相異之人時，土地受讓人或房屋受讓人與讓與人間或房屋受讓人與土
    地受讓人間，推定在房屋得使用期限內，有租賃關係。其期限不受第四百四十九
    條第一項規定之限制」。揆諸其立法理由乃在於「僅將土地或僅將房屋所有權讓
    與他人，或將土地及房屋同時或先後讓與相異之人時，實務上見解，除有特別約
    定外，應推斷土地受讓人默許房屋受讓人繼續使用土地，但應支付相當代價，故
    其法律關係之性質，當屬租賃。為杜爭議並期明確，明定當事人間在房屋得使用
    期限內，除有反證外，推定有租賃關係，其期限不受第四百四十九條第一項二十
    年之限制。爰增訂第一項。」。查上訴人壬○○、辛○○向台陽公司所買受者，
    係包括系爭基地及其上之系爭房屋全部，台陽公司並未將系爭房屋另外單獨售予
    或讓與被上訴人等，是以本件亦與前開民法增修第四百二十五條之一第一項之規
    定不符，尚難逕行認定被上訴人等就系爭房屋已與上訴人等基地共有人間成立所
    謂租賃或使用借貸等契約關係，而有權占用系爭土地。
３、另依證人邱建興之證詞，系爭房屋應係連同土地一同賣予上訴人，並未將系爭房
    屋另外單獨出售或讓與被上訴人，足證本件並無最高法院四十三年台上字第六三
    九號判例之適用：
（１）按證人邱建興係於鈞院證稱：「當時買賣係土地與房子，買賣只有算土地的錢
      ，房子是不用錢，以現狀點交」，此有九十年十月十一日之準備程序筆錄可稽
      ，是以本件買賣應係將系爭房屋連同土地一同賣予上訴人，只是房屋部份未另
      外計算買賣價金而已，根本未將房屋另行出售或讓與被上訴人，且退萬步言，
      縱使本件買賣價金未包括系爭房屋在內，然證人既表示房屋係連同土地一併交
      由上訴人處理，其真意應係指系爭房屋係隨同土地之買賣一同贈與上訴人，方
      與常理相符，被上訴人亦未取得系爭房屋之所有權，本件自與最高法院四十三
      年台上字第六三九號判例不符，至為明確。
（２）次按證人雖另稱訴外人台陽公司之前已將系爭房地賣給訴外人王萬順，只是沒
      有移轉登記，上訴人是跟王萬順買賣云云，惟查此節即便屬實，亦僅表示本件
      之真正出賣人係王萬順，而台陽公司則係配合王萬順將系爭土地移轉登記予上
      訴人，並將系爭房屋依現狀一併交付給上訴人處理，訴外人王萬順並未將系爭
      房屋另外單獨出售或讓與被上訴人，本件仍無最高法院四十三年台上字第六三
      九號判例之適用。
４、被上訴人等雖辯稱渠等係向台陽公司承租系爭房屋，或係以台陽公司礦工之身分
    獲配住系爭房屋云云，惟查證人邱建興已明確證稱：「台陽公司在六十九年就遣
    散，礦區移轉給別人，系爭房屋從未出租或同意任何人使用」，足見被上訴人所
    辯顯屬子虛烏有，至於被上訴人復辯稱系爭房屋於七十八年之房屋稅單上還是載
    有台陽公司的名義，且係由被上訴人代繳，顯然台陽公司係以被上訴人代繳房屋
    稅作為租金之方式，同意被上訴人利用系爭土地云云，更屬倒果為因、荒謬絕倫
    ，蓋非但證人已明確表示台陽公司從未將系爭房屋出租，且縱使房屋稅單上仍有
    台陽公司之名義，亦無從倒果為因，僅以被上訴人曾代台陽公司繳交一、二年之
    房屋稅，便率爾推論台陽公司曾將系爭房屋出租予被上訴人，何況被上訴人至今
    仍未證明伊年年均有代繳房屋稅，亦未證明渠等係台陽公司之礦工，所辯實屬臨
    訟編纂之詞，顯不足採。
５、退萬步言，縱使被上訴人丁○○能證明確為訴外人台陽公司之員工，且因職務關
    係而獲配住系爭房屋，惟查被上訴人丁○○與被上訴人戊○○○、被上訴人己○○等人係屬一家人，縱獲配住系爭房屋，亦應以一間為限，詎丁○○等人竟占用
    達三間系爭房屋（即台北縣平溪鄉白石村八鄰中埔一七八、一七九及一八二號）
    ，此有現場勘驗筆錄在卷可稽，故被上訴人仍應返還其多占部分之基地。
二、請求確認系爭房屋之事實上處分權部分：
（一）程序方面，上訴人對於系爭房屋事實上處分權之存否，具有確認利益並不能提
      起其他訴訟以資解決：
１、按為擴大訴訟制度解決紛爭，故八十九年修正後民事訴訟法第二四七條規定，只
    要原告有即受確認判決之法律上利益者，即得提起確認法律關係之訴，更於原告
    不能提起他訴訟時，亦得就法律關係基礎事實存否提起確認之訴。而所謂「即受
    確認判決之法律上利益」，係指法律關係之存否不明確，原告在主觀上認其法律
    上地位有不安之狀態存在，此種不安之狀態，能以確認判決將之除去者而言（最
    高法院八十六年台上字第三○五○號判決參照）。經查，系爭房屋非但為被上訴
    人等無權占用，且被上訴人等更主張，伊等於系爭房屋有所增建，而系爭房屋既
    因屬違章建築，而不得為所有權登記，故上訴人並無法提起確認所有權之訴或其
    他訴訟（如所有物返還請求權），以排除此種法律上不安之狀態，此種導致上訴
    人法律上不安之狀態，也只有藉由確認事實上處分權存否之訴，得以除去，故除
    符合修正後民事訴訟法第二四七條所訂「不能提起他訴訟」之要件外，另亦應有
    「即受確認判決之法律上利益」。故此「事實上處分權」究竟係屬「法律關係」
    亦或係「為法律關係之基礎事實」，於本件中即無再加審究之必要。
２、實務上肯認得對事實上處分權提起確認訴訟之先例：
    對於「事實上處分權」是否得以提起確認訴訟，除有上揭理論予以肯定之外，實
    務上亦不乏肯認之先例，例如台灣台北地方法院八十八年度訴字第二一三三號判
    決即為適例（已提出判決全文在卷可稽），顯見事實上處分權確實可為確認訴訟
    之標的，並無疑義。
（二）實體方面：
１、次按坐落於前揭基地上，門牌號碼台北縣平溪鄉白石村八鄰中埔一七八、一七九
    、一八○、一八一、一八二、一八三號之房屋（以下稱系爭房屋），係由台陽公
    司所興建，並於八十二年時將之出售予原告壬○○及辛○○（至少亦有讓與），
    此於雙方間並無爭論。是系爭建物雖未經辦理保存登記，而為一般俗稱之違章建
    築，然「違章建築之讓與，雖因不能移轉登記而不能為不動產所有權之讓與，但
    讓與人與受讓人間如無相反約定，應認為讓與人已將違章建築之事實上處分權讓
    與受讓人」，最高法院六七年度第二次民庭總會暨同院八十六年度台上字第二二
    七二號、六十九年度台上字第六九六號，分別著有決議及判決，可供參酌。依此
    而觀，上訴人壬○○、辛○○與台陽公司間既未有任何不能取得事實上處分權之
    相反約定，則系爭建物之事實上處分權應屬上訴人壬○○等二人所有，灼然甚明
    。
２、再依證人邱建興之證詞，系爭房屋係連同土地一同賣予上訴人，並明確表示系爭
    房屋係按現狀連同土地交由上訴人處理，審究證人所述之真意，應係指台陽公司
    至少已將其對被上訴人等之返還請求權，讓與於上訴人，則類推釋用民法第七百
    六十一條第三項之解釋，台陽公司已完成系爭房屋之交付，上訴人自已取得系爭
    房屋之事實上處分權無疑。
３、查被上訴人就渠等是否有權使用坐落於土地上房屋乙節，係辯稱：伊等係台陽公
    司煤礦工，自民國六十四年間居住系爭房屋至今，故被上訴人係經台陽公司同意
    而「未定期限居住使用」系爭房屋，且被上訴人曾以代台陽公司繳納房屋稅以作
    為租金之方式租用系爭房屋，故渠等有權使用系爭房屋云云（被上訴人八十九年
    十月二十六日答辯狀參照）。
（１）惟被上訴人既為前開主張，自應就渠等曾任職於台陽公司、渠等係因職務關係
      而由台陽公司配住系爭房屋作為宿舍、渠等曾與台陽公司就系爭房地有何租賃
      之合意或簽訂租賃契約之書面、渠等與台陽公司就租賃物及租金係有具體而確
      定合意之證明等一一舉證以實其說。
（２）然被上訴人僅空言抗辯，並未就其所主張之前開事項為任何舉證，況退萬步而
      言，即便渠等曾為台陽公司之員工，依最高法院四十四年度台上字第八○二號
      判例，及鈞院八十八年度簡上字第五十一號判決，均指出：「因任職關係獲准
      配住系爭房屋，固屬使用借貸之性質，然其既經離職，依借貸之目的，當然應
      視為使用業已完畢，依民法第四七○條之規定，被上訴人自得據以請求返還系
      爭房屋」，顯見被上訴人等亦無占有使用系爭房屋之權，被上訴人之抗辯，難
      謂有理。
（３）再依最高法院六十九年度台上字第三四五號判決指出：「租賃物及租金為租賃
      契約之要素，兩造就契約之重要內容，即關於租金數額若干及如何支付尚未合
      意，既為上訴人所不否認並稱契約未訂，究竟租金多少不知道云云，租賃契約
      既未訂立，即難認兩造間有租賃關係存在」，故若當事人對租金數額尚無具體
      明確的合意，當無從認定租賃關係已合法成立。且「民法第四百二十一條第一
      項所謂租賃，須物之出租人與承租人對租賃物及租金有具體而確定之意思表示
      一致，始能成立。尚難單憑曾代繳稅課一端，遽認代繳人與物之所有人間有租
      賃關係存在」，最高法院七十一年度台上字第六○八號判決、八十六年度台上
      字第七九一號判決亦著有明文。準此，被上訴人等既未能舉證與訴外人台陽公
      司就系爭土地及房屋有何租賃之合意，亦無法提出簽訂租賃契約之書面，渠等
      僅憑七十九年、八十年之房屋稅繳款書，即指稱被上訴人等乃以代台陽公司繳
      納「房屋稅」為租金之給付，係有合法租賃關係存在，自非無權占用云云，依
      前開最高法院裁判要旨內容所述，被上訴人等之主張，依法即有未符。
４、再者，證人邱建興更明確證稱：「台陽公司在六十九年就遣散，礦區移轉給別人
    ，系爭房屋從未出租或同意任何人使用」，足見被上訴人辯稱係向台陽公司承租
    系爭房屋，或係以台陽公司礦工之身分獲配住系爭房屋等語，顯屬子虛烏有，所
    辯實屬臨訟編纂之詞，顯不足採。
三、再就民法第四二五條之一第一項、第八七六條等規定，以及最高法院四十三年台
    上字第六三九號判例，均顯示現行法及實務見解，係肯認在前手已取得所有權之
    前提下，方得以擬制之租賃關係或法定地上權對抗後手之所有權，未聞前手之占
    有人，如未取得所有權或任何合法占有之權源，尚得以其無權占有對抗後手之所
    有權人，更無所謂「買賣不破無權占有」之法理：
（一）按民法第四百二十五條之一第一項規定：「土地及其土地上之房屋同屬一人所
      有，而僅將土地或僅將房屋所有權讓與他人，或將土地及房屋同時或先後讓與
      相異之人時，土地受讓人或房屋受讓人與讓與人間或房屋受讓人與土地受讓人
      間，推定在房屋得使用期限內，有租賃關係。其期限不受第四百四十九條第一
      項規定之限制」，同法第八百七十六條則明定：「土地及其地上之建築物，同
      屬於一人所有，而僅以土地或僅以建築物為抵押者，於抵押物拍賣時，視為已
      有地上權之設定」，另依最高法院四十三年台上字第六三九號判例：「房屋與
      基地原同屬一人所有，而僅以基地所有權轉讓他人，此際應認為基地買受人於
      買受之際，即有默許房屋所有人有繼續使用基地而成立租賃或使用借貸關係」
      ，先予敘明。
（二）次按前開民法第四二五條之一第一項之所以肯認土地受讓人或房屋受讓人與讓
      與人間或房屋受讓人與土地受讓人間，有租賃關係；同法第八七六條之所以肯
      認前手對拍得抵押物之後手有法定地上權；最高法院判例之所以肯認前手之房
      屋所有人得以租賃或使用借貸關係對抗後手之基地買受人，均係因前後手皆已
      取得所有權，故以擬制之租賃關係或法定地上權等方式解決此種所有權對抗所
      有權之權利衝突情形，以杜爭議。至於前手之占有人，如未取得所有權或任何
      合法占有之權源，尚得以其無權占有對抗後手之所有權人云云，遍查現行法、
      實務判決及學說見解，實屬聞所未聞，且民法第九百四十三條以下有關占有權
      利之規定，亦僅限定於必要費用、有益費用等償還請求權，更無所謂「買賣不
      破無權占有」之規定或法理，併予敘明。
（三）次查本件被上訴人等非但就系爭土地並無所有權，且渠等亦從未證明就系爭土
      地曾和訴外人台陽公司成立任何租賃或使用借貸關係，戶籍上更未有隻字片語
      載明渠等係台陽公司之員工，此已於歷次之上訴理由狀內陳述綦詳，則被上訴
      人自屬無權占有系爭土地甚明，而本件係上訴人一併向台陽公司買受系爭土地
      及房屋，與前開最高法院四十三年台上字第六三九號判例所述之情形不同，該
      判例本無援用餘地，業如前述且被上訴人既從未取得占有系爭土地之任何合法
      權源而屬無權占有，揆諸前開民法規定及最高法院判例所昭示之法理，被上訴
      人尚不得以無權占有對抗上訴人於系爭土地之所有權，至為明確。
四、至於被上訴人辯稱上訴人購買系爭土地時已知有人在此占有、使用，故應承擔此
    風險云云，惟查，現行法、學說及實務見解從未肯認買受人應承受此種風險，業
    如前述，況依被上訴人之推論，被上訴人等既自知係無權占有系爭土地，則被上
    訴人亦應承受遭所有權人請求返還系爭土地之風險，是以所謂「風險」之說，其
    內容為何？上訴人縱須承受風險，應承擔至何種程度方屬合理？理由為何？均須
    一一究明，而非以囫圇吞棗、包山包海之方式泛論上訴人應承受風險，合先敘明
    。按上訴人縱使早知有人在系爭土地上占用，卻仍願買受系爭土地，依常理判斷
    ，其本意應非默許被上訴人等繼續占用，蓋若如此，上訴人既無法使用、收益系
    爭土地，何必多此一舉購買系爭土地，故上訴人之本意，應係認為被上訴人等既
    屬無權占有，則上訴人願意負擔訴訟所需之勞力、時間及費用，藉由司法程序排
    除無權占有之狀態，以保障其所有權，較為合理，是以上訴人所應承受之風險，
    即為訴訟所需之勞力、時間及費用，而非默許被上訴人等繼續占用，如今上訴人
    因信賴司法係為保障權利而存在，方提起本件訴訟，上訴人之期待及信賴自應受
    法律之保障，否則，若法律對無權占有人之保障反凌駕於所有權人之上，寧有斯
    理可言？且如今上訴人應承受之風險已合理反應，逾此程度，而以所謂「風險」
    之說再令上訴人承受，亦有失公平。
五、末按被上訴人等多屬風燭殘年、收入微薄，上訴人亦深表同情，惟上訴人亦係以
    多年辛勞所得購買系爭房地，上訴人之所有權依法應受保障之程度，不應分毫少
    於被上訴人，實則被上訴人之安置問題，應屬主管社會福利之行政機關之職責與
    任務，司法既屬憲法中權力分立之一環，其職責即為依法審判，維護人民之正當
    權利，至於社會福利涉及之資源分配問題，理應交由行政機關依其專業判斷，方
    與現代憲法權力分立之理念相符，上訴人亦係本此信念，方向鈞院起訴請求維護
    權利，倘若無權占有系爭土地之被上訴人反較擁有所有權之上訴人獲得更多保障
    ，則今後人民如何信賴司法係保障權利之最後防線？人民又如何願以合法程序取
    得正當權利並請求司法捍衛權利。
三、證據：除援用第一審所提證據外，並聲請訊問證人邱建興。
乙、被上訴人方面：
壹、丙○○方面：
一、聲明：上訴駁回。
二、陳述：
（一）按確認之訴非原告有即受確認判決之法律上利益者，不得提起。所謂即受確認
      判決之法律上利益係指法律關係之存否不明確，致原告在私法上之地位有受侵
      害之危險，而此項危險得以對於被告之確認判決除去者，始為存在。若原告在
      私法上之地位並不因此受有侵害之危險者，自不得謂原告有即受確認判決之法
      律上利益（最高法院五十年台上字第一二四０號判例參照）。復確認之訴，除
      確定證書真偽之訴外，應以法律關係為訴訟標的，此觀之民事訴訟法第二百四
      十七條規定自明（最高法院三十二年上字第二二五七號判例、八十五年台上字
      第一八五五號判例參照）。
（二）查上訴人於狀內自承其係本於民法第九百四十六條準用第七百六十一條第三項
      規定，以指示交付方式，使上訴人合法受讓系爭房屋之占有，而取得系爭房屋
      之事實上支配管領力」，揆諸前揭判例所示，確認之訴，應以法律關係為訴訟
      標的，而占有僅為「單純之事實」，非法律關係，根本不得為確認之訴之訴訟
      標的。上訴人以「占有之法律事實」，提起確認系爭房屋之「事實上處分權」
      ，根本無法藉由確認判決除去其居於「事實上處分權」地位之不安，其無即受
      確認判決之法律上利益，灼然至明。再者，由卷附之複丈成果圖可悉，被上訴
      人丙○○房屋，其中標示Ａ、Ｂ部分係坐落平溪鄉○○段白石腳小段四八之二
      地號，非在上訴人向台陽公司取得土地之上，上開部分縱經法院確認判決亦不
      能除去其不安狀態，洵屬至明。自難認有受確認判決之法律上利益。上訴人請
      求確認該事實上處分權，並命被上訴人不得妨阻上訴人行使事實上處分權之行
      為，於法無據。
（三）次查，系爭房屋均未辦理保存登記，無從為不動產所有權之移轉登記，雖上訴
      人台陽公司就系爭房屋訂有買賣契約，但僅係上訴人與台陽公司間存有買賣之
      「債權關係」，上訴人僅得請求台陽公司履行買賣契約，交付房屋，上訴人所
      稱之事實上處分權，要非權利之本質，而係合法對該特定物行使「實際上支配
      管領行為之事實作用」；故特定人對於特定物之事實上處分權（能）」乃與該
      物實際上之占有管領狀態不可分，易言之，主張有特定物「事實上處分權（能
      ）」人，必須以為自己占有之意思，取得該特定物之占有，為其「行使事實上
      處分權」之前提要件，準此，買賣未辦理保存登記建物之法律行為，僅係契約
      相對人間債之關係，出賣人為履行其買賣契約而交付買賣標的違章建物之占有
      予買受人，由買受人取得違章建築之事實上支配管領權能，該違章建物之買受
      人始可謂其對該物具有適法之「事實上處分權（能）」。從而，上訴人縱使與
      原始起造人台陽公司成立本件房屋買賣契約，依債之相對性，仍僅得請求台陽
      公司履行契約，交付買賣標的（即系爭房屋之占有，在合法受讓系爭房屋占有
      而得其事實上支配管領力之前，上訴人尚不得謂其對系爭房屋已有事實上處分
      權能，而據此主張得以排除被上訴人現時對系爭房屋之占有。顯然上訴人請求
      確認系爭房屋之事實上處分權，並請求命被上訴人不得為妨阻上訴人行使事實
      上處分權之行為，於法無據。
（四）復查系爭土地與房屋原係訴外人台陽公司所有，而上訴人及共有人全體於八十
      二年間向台陽公司買受系爭房地，即已深知系爭房屋為未辦保存登記之違章建
      物，產權仍為台陽公司所有，且為被上訴人占有使用中，故而僅就系爭土地辦
      理移轉登記於上訴人名下所有。系爭房屋仍為台陽公司所有，無法辦理移轉登
      記，此情形早於上訴人買受系爭土地及房屋時即已明知，既然上訴人於買受系
      爭房屋及土地，已然知悉系爭房屋辦理移轉登記，參諸最高法院四十三年台上
      字第六三九號判例意旨，足認上訴人於買受系爭土地辦理土地所有權移轉登記
      之時，即有同意台陽公司就其原始建築之系爭房屋得繼續使用該基地之默示而
      成立租賃關係，是以台陽公司所有系爭房屋顯非無權占用上訴人共有系爭土地
      ，此從上訴人九十年十月四日上訴理由（三）狀三謂早知有人在系爭土地上占
      用，仍願買受系爭土地及台陽公司人員於九十年十月十一日到庭證述上訴人購
      買系爭土地知悉系爭房屋有人占用，雙方並未約定房屋遭人占用情事，出賣人
      應予排除，足證上訴人確係默許同意系爭房屋在上訴人辦理系爭土地所有權移
      轉後，仍得繼續使用系爭土地。被上訴人丙○○目前所住之平溪鄉暨石村八鄰
      中埔一八三號房屋，由於被上訴人當年曾為台陽公司煤礦工，早為台陽公司安
      頓在現址居住，雖台陽人員到庭證稱未曾安頓被上訴人在此居住，惟台陽公司
      人員卻無法合理交待為何系爭房屋之納稅義務人為台陽公司，但多年來卻由被
      上訴人代繳房屋稅，顯然台陽公司確有同意被上訴人代其繳付稅資為利系爭土
      地之意思表示，否則，台陽公司在未出售系爭予上訴人之前，合當請求被上訴
      人遷讓房屋並返還土地，豈會坐視被上訴人多年來肆無忌憚占用房屋，據有其
      土地。故既然丙○○與上訴人之前手台陽公司成立合法租賃關係於系爭土地上
      ，上訴人自台陽公司買受系爭土地，自應繼受此租賃關係，故上訴人稱被上訴
      人無權占用系爭土地，洵非屬實。為此請求駁回上訴。
（五）Ａ、Ｂ兩部分不在上訴人買受土地範圍內，上訴人不得請求被上訴人遷讓，又
      Ｄ增建部分為獨立之建物，為被上訴人原始取得。被上訴人已經八十幾歲了，
      他只希望在那裡終老，被上訴人之戶籍均已證明為台陽公司員工，
貳、丁○○方面：
一、聲明：上訴駁回。
二、陳述：陳引用於原審之陳述及引用被上訴人丙○○之陳述外，補稱：
    土地不是我的，房子是台陽公司的，七十六年號台陽公司停止營業，房子繼續讓
    我們住，並未向我們要回去，房屋稅並要我繳，約二年後原告叫我不用再繳，我
    即未再繳，我在台陽公司服務一輩子，我認為有權利繼續使用，我從年輕作到老
    ，全身都是病，上訴人要我們搬房子，我們要搬到那裡去。
參、被上訴人己○○、戊○○○、甲○未於言詞辯論期日到場，亦未提出任何聲明與
    陳述
三、證據：除援用第一審所提證據外，丁○○補提出塵肺之診斷證一件、低收入戶證
    明書一件、殘障手冊影本一件、己○○提出殘障手冊影本一件、清寒證明一件，
    戊○○○提出清寒證明一件，丙○○提出台北縣平溪鄉鄉白石村八鄰一八三號之
    七十九年至八十年之房屋稅線款書影本二件為證。
丙、本院依職權勘驗現場，並調閱本院八十七年度瑞簡字第五十五號、八十八年度簡
    上第二六號卷宗。
    理      由
壹、程序方面：
一、本件被上訴人己○○、戊○○○、甲○等三人經合法通知，無正當理由，未於言
    詞辯論期日到場，核無民事訴訟法第三百八十六條所列各款情形，爰依原告之聲
    請，由其一造辯論而為判決。
二、上訴人之辛○○及壬○○於八十七年間，基於房屋所有權人身分請求己○○等八
    人返還無權占有之系爭房屋，經本院八十七年瑞簡字第五五號、八十八年簡上第
    二十六號判決駁回確定。該件訴訟係因辛○○及壬○○雖為系爭房屋之買受人，
    然系爭房屋為未辦理建築物所有權第一次登記之違章建物，辛○○及壬○○並未
    取得房屋所有權，主張民法第七百六十七條請求返還房屋自無理由。辛○○等所
    提之本訴與前述之確定判決，一為依所有物返還請求權起訴，一為請求確認事實
    上處分權部分，雖事實上處分權為所有權權能之一部，然無所有權並非即認定無
    事實上處分權，且前確定判決辛○○、壬○○就請求返還所有物之聲明（判決認
    定其對系爭違章建物無所有權），並無法代用確認事實上處分權之聲明。又本訴
    另本於基地所有權人請求返還土地，與前確定判決本於房屋所有權人請求返還房
    屋亦非同一訴訟標的。至於原審判決所謂「．．．，原告固得請求台陽公司履行
    買賣契約交付系爭房屋，惟究未能經由登記而受讓取得系爭房屋之所有權，此亦
    為本院八十七年度瑞簡字第五十五號、八十八年度簡上字第二十六號．．．判決
    之理由中所明示。」，惟本案原告（即上訴人）無法依買受房屋而辦理登記為房
    屋所有權人，本案當事人對此並無爭執，而前確定判決就出賣人是否已履行交付
    之義務並無審理，亦非爭點所在，前確定判決僅認定原告買受違章建物，依法無
    從取得所有權，至於有否交付並未認定，故本件不受前確定判決判斷之拘束，未
    違反一事不再理原則。
三、按確認法律關係之訴，非原告有即受確認判決之法律上利益者，不得提起。為民
    事訴訟法第二百四十七條第一項所明定。所謂即受確認判決之法律上利益，係指
    法律關係之存否不明確，原告主觀上認其在法律上之地位有不安之狀態存在，且
    此種不安之狀態，能以確認判決將之除去者而言，若縱經法院判決確認，亦不能
    除去其不安之狀態者，即難認有受確認判決之法律上利益。而事實上處分權為所
    有權權能之一部分，其較之物之占有人對物之具排他性之管領權利（民法第九百
    四十條、第九百六十條至九百六十三條）有更廣泛之權利，除不能為民法第七百
    五十八條所規定之物權之設定、喪失、變更之法律行為外，有法律上及事實上處
    分標的物之權能，從而事實上處分權之存否，影響當事人對物之管領與支配，應
    認有提起確認判決之法律上利益，而得提起確認事實上處分權存在之訴。
貳、實體方面：
一、本件上訴人起訴主張：上訴人辛○○與壬○○於八十二年間買受訴外人台陽公司
    之系爭尚未保存登記之建物房屋，上訴人辛○○、壬○○與庚○○則基於買受台
    陽公司之土地，就系爭房屋所在之第四十八地號，為闕周玉枝、鄒清水、壬○○
    、辛○○及庚○○共有之（原審卷第三十二頁），台陽公司自應履行交付之義務
    ，除現實交付外，亦得以民法七百六十一條第三項之方式交付，故已合法受讓系
    爭房屋之占有，而得行使「事實上處分權」，自屬房屋之直接占有人。又此事實
    上處分權之存否關乎法律上利益，而請求確認之。並請求被上訴人等人自系爭土
    地上遷離，將土地返還上訴人及共有人全體等情。
二、被上訴人丙○○主張：事實上處分權之存否不得提起確認之訴。被上訴人自六十
    四年間由台陽公司安頓居住於系爭房屋，經其同意而未定期限居住使用系爭房屋
    ，而於上訴人買受系爭土地時同意被上訴人等繼續使用系爭房屋。被上訴人丁○○主張：因在台陽公司擔任礦工，與戊○○○、己○○均久住於系爭房屋，公司
    同意不定期限無償使用，並非無權占用等語。本件兩造爭執所在為（一）上訴人
    辛○○與壬○○是否取得系爭房屋之事實上處分權。（二）被上訴人是否無權占
    有系爭房屋系爭土地。
三、確認對系爭房屋有事實上處分權部分：
（一）依實務見解，違章建築之讓與，雖因不能為移轉登記而不能為不動產所有權之
      讓與，但受讓人與讓與人間如無相反之約定，應認為讓與人已將該違章建築之
      事實上處分權讓與受讓人（最高法院六十二年台上字第二四一四號判例、六十
      七年度第二次民庭總會決議意旨參照）。又違章建築物雖為地政機關所不許登
      記，尚非不得以之為交易之標的，原建造人出賣該建築物時，依一般法則，即
      仍負有交付其物於買受人之義務（五十年度臺上字第一二三六號判例參照）。
      所謂事實上處分權之概念，係將所有權之圓滿權能中之辦理登記為所有權人部
      分扣除後之部分，亦認違章建物為不動產物權。按不動產物權設定、移轉或變
      更須經登記始生效力，登記為不動產物權變更之公示方法，至於違章建物因無
      法登記，若否定其交易流通性又不免失之過甚，故認其仍得為經濟交易之標的
      ，惟無法取得登記為所有權之名義，故受讓者為「事實上處分權」：
（二）按物之出賣人，負交付其物於買受人，並使其取得該物所有權之義務，換言之
      ，買賣標的物為房屋時，出賣人須履行交付房屋與辦理移轉登記之義務，而房
      屋為違章建物時，雖無法辦理移轉登記，但仍須履行交付之義務，即移轉占有
      ，始得認買受人取得買賣標的物之權利。又交付可分為「現實交付」與「觀念
      交付」二種方式，不僅於動產物權變動有其適用，即不動產占有之移轉亦得依
      民法第九百四十六條第二項準用第七百六十一條（最高法院四十七年度台上五
      一一號、四十八年度台上字第六一一號判例參照），而亦有觀念交付方式之適
      用（林誠二，民法債編各論（上），第六十六至六十七頁）。又民法第七百六
      十一條第三項讓與對第三人之返還請求權以代交付之方式，若讓與為債之返還
      請求權，應通知該第三人，否則對該第三人不生效力（民法第二百九十七條）
      ，如讓與為物之返還請求權，解釋上仍應類推適用第二百九十七條之規定，亦
      應通知該第三人。本案上訴人主張已依第七百六十一條第三項之交付方式受讓
      系爭房屋，惟屬何權利受讓？有無通知第三人（即被上訴人）等，上訴人就此
      應負舉證責任，證明已受讓（占有）系爭房屋，否則實難認已受交付。若未受
      交付，則基於債之相對性，買受人（即上訴人）只得請求出賣人（台陽公司）
      履行買賣契約之交付標的物義務，對系爭房屋之占用人無得主張已取得事實上
      處分權。
（三）經訊問證人即台陽公司之總務邱建興到庭證稱：系爭土地出賣時，只算土地的
      錢．．．房子不負責點交，沒有協助排除侵害之約定；土地是賣給王萬順，上
      訴人是跟王萬順買的，台陽只是配合登記，沒有參加土地、房屋點交，我們沒
      有出賣房屋，房屋隨土地由王萬順處理，今年有人打電話來問房子現在住戶情
      形，我告知我不知道，系爭房屋買賣契約書（原證八）是為了辦理過戶用，不
      是原簽訂契約。」等語。從邱建興之陳述，本件系爭房屋即未出賣，亦未點交
      ，且台陽公司交易之對象係王萬順，台陽與上訴人間公司間僅係配合辦理土地
      移轉登記，並無買賣契約存在之事實，已堪認定。
（四）系爭房屋為台陽公司之礦工宿舍，為兩造所不爭執，而被上訴人主張其為台陽
      公司之員工等情，亦據被上訴人提出丙○○於民國四十年即設藉於該址之戶籍
      謄本一件（原審卷第五十六頁）、請求台陽公司給付資遣費之陳情書一件（原
      審卷第七十二頁）可證。
（五）另訴外人台陽公司建築系爭房屋充作宿舍供其員工居住，依被上訴人所主張系
      爭房屋為台陽公司無償交付其使用，則應成立使用借貸之法律關係，台陽公司
      於七十七年結束營運後，依借貸之目的，當然應視為使用業已完畢，依民法第
      四百七十條之規定，貸與人自得據以請求交還系爭房屋 (最高法院四十四年台
      上字第八○二號判例參照) 。又民法第四百七十條第一所謂：「未定期限者，
      應於借貸之目的使用完畢時返還之」，係指依使用借貸之目的，已使用完畢，
      使借用人負返還借用物之義務而言。在此情形，其使用借貸契約當然因使用目
      的完成而消滅，毋待於終止，此與同法第四百七十二條規定貸與人得終止契約
      之情形不同。故系爭房屋使用關係原則上應於公司結束營運後消滅之。然而，
      台陽公司出賣系爭土地前即未請求被上訴人等人返還房屋，於出賣土地時，亦
      未將系爭房屋一併出賣，亦未點交，且系爭之房屋稅在台陽公司出賣土地前即
      交由被上訴人等人自行繳納，並任由被上訴人在系爭房屋上為加蓋之行為，此
      有被上訴人丙○○提出之房屋稅繳款書、本院勘驗筆錄及相片及原審之複丈成
      果圖可證。依系爭房屋自台陽公司結束營業後之使用狀態觀之，台陽公司多年
      來從未過問，於出賣土地時，亦不對系爭加以處理，以增加房屋坐落土地之價
      值，並將房屋之稅捐負擔交由被上訴人繳納，則依經驗法則，台陽公司縱使未
      拋棄其對系爭房屋之權利，亦有任由被上訴人繼續使用之默示同意，故被上訴
      人主張台陽公司同意繼續使用等語，可信為真實。此等情形更可證明，台陽公
      司並未將系爭房屋交付或指示交付予上訴人之事實，從而上訴人主張對系爭房
      屋有事實上處分權，核屬無據。
（六）至於被上訴人在原配住房屋加蓋之增建部分（如附圖所示），或與原建物使用
      共同壁，或加建在原建物之上，仍須利用原建物之門戶進出，而無獨立之進出
      通路，各該增建部分，既已與原建物附合而成為一整體，即成為原建物之重要
      成分，依民法第八百十一條之規定，應由原建物之所有權人取得各該增建部分
      之所有權。故增建部分同前所述，上訴人亦未取得事實上處分權。。
四、上訴人可否請求被上訴人自系爭土地上之房屋遷離？
    系爭土地係台陽公司與王萬順訂定買賣契約，於王萬順再出賣於上訴人等人（登
    記名義人為上訴人三人及周玉枝、鄒清水等人共有），由台陽公司於八十二年三
    月二十二日配合辦理登記等情，業據證人邱建興證述在述。按土地及土地上之房
    屋同屬一人所有，而僅將土地或房屋所有權讓與他人，或將土地及房屋同時或先
    後讓與相異之人時，土地受讓人或房屋受讓人與讓與人間，或房屋受讓人與土地
    受讓人間，應推定在房屋得使用期限內有租賃關係存在，以維護社會經濟，此為
    民法增訂之第四百二十五條之一所規範。且上訴人於買受系爭房屋或土地時，即
    已知系爭房屋為被上訴人居住中（第二審卷第一二五頁），本件之房屋所有權仍
    屬台陽公司所有，而上訴人尚未取得系爭房屋之事實上處分權，上訴人與台陽公
    司間在房屋可得使用之期限內仍推定成立租賃關係，而台陽公司依其多年來之意
    思實現，復有容許被上訴人繼續使用系爭房屋之合意，綜此事實而言，被上訴人
    使用系爭房屋而占用系爭土地，尚非無權占有，上訴人不得請求被上訴人遷離。
五、綜上所述，上訴人聲明確認對系爭房屋有事實上處分權及請求被上訴人自系爭土
    地遷離等請求，均無理由，原審駁回其訴及假執行之聲請並無違誤，上訴人指摘
    原判決不當，求廢棄改判為無理由，本件上訴應予駁回。
六、據上論結，本件上訴為無理由，依民事訴訟法第三百八十五條第一項前段、第四
    百三十六條之一第三項、第四百四十九條第一項、第七十八條、第八十五條第一
    項前段，判決如主文。
中　　　華　　　民　　　國　　九十一　　年　　　一　　　月　　　九　　　日
~B臺灣基隆地方法院民事庭
~B　審判長法　官　李木貴
~B　　　　法　官　陳培仁
~B　　　　法　官　蔡聰明
右為判決正本係照原本作成。
本件不得上訴。
中　　　華　　　民　　　國　　九十一　　年　　　一　　　月　　　九　　　日
~B　　　　書記官　潘端典
